【裁判字號】    97,消債清,82
【裁判日期】    971226
【裁判案由】    清算事件
【裁判全文】
臺灣臺北地方法院民事裁定            97年度消債清字第82號
聲  請  人
即  債務人  甲○○
                        19號.
上列當事人聲請消費者債務清理清算事件，本院裁定如下：
    主  文
聲請駁回。
聲請費用由聲請人負擔。
    理  由
一、按債務人與金融機構協商成立者，不得聲請更生或清算。但
    因不可歸責於己之事由，致履行顯有重大困難者，不在此限
    。本條例施行前，債務人依金融主管機關協調成立之中華民
    國銀行公會會員，辦理消費金融案件無擔保債務協商機制與
    金融機構成立之協商，準用前項之規定。消費者債務清理條
    例（下稱本條例）第151條第5 項、第6項分別定有明文。又
    聲請更生或清算不合程式或不備其他要件者，法院應以裁定
    駁回之，但其情形可以補正者，法院應定期間先命補正，復
    為本條例第8 條所明定。是債務清償方案成立後，固由債務
    人按其條件履行，惟需於其後發生情事變更，在清償期間收
    入或收益不如預期，致該方案履行困難甚或履行不能，因不
    可歸責於己，始能依本條例第151條第5項但書之規定聲請更
    生或清算。又債務人於法院裁准消費者債務清理程序開啟前
    ，基於謀求自身經濟生活更生之目的，當以積極誠實之態度
    ，配合法院進行各項程序。法院雖依本條例第10條之規定，
    有依職權調查必要之事實及證據之責，然基於債務人對自身
    財務、信用、工作之狀況，本應知之最詳之理，另參酌同條
    例第44條、第82條及第46條第3 款之意旨，苟債務人怠於配
    合法院調查，或有不實陳述之情形，法院得駁回債務人聲請
    ，準此顯見本條例乃藉由債務人恪遵協力義務之方式，以示
    其確有債務清理之誠意。
二、本件聲請意旨略以：其有不能清償債務情事，且無擔保或無
    優先權之債務總額未逾新臺幣（下同）12,000,000元，復未
    經法院裁定開始更生程序或宣告破產，在本條例施行前，曾
    依照中華民國銀行公會會員辦理消費金融案件無擔保債務協
    商機制與金融機構成立協商，然因憂鬱症，失業，有不可歸
    責於己致履行顯有重大困難之事由，故向本院聲請清算云云
    。
三、本件聲請人具狀聲請清算，漏未提出如附件所示之證明文件
    到院，前經本院於民國97年10月24日定期命補正，聲請人雖
    於97年11月7日補正。惟查：
  (一)依聲請人97年10月15日提出之財產及收入狀況說明書四、聲
    請前兩年內必要支出所述：種類- 生活費（原因：三餐及電
    話費...）每月15,000元、種類-給我媽錢（原因：我媽跟我
    要的）每月15,000 元、種類-繳卡費（原因：每月給銀行）
    每月25,000 元、種類-繳勞健保福利金（原因：健保及我媽
    的健保）每月3,000 元；惟為判斷各該收支之實際情狀，經
    本院令其補正如附件所示之證明文件，惟債務人於97年11月
    7 日補正主張：無受扶養人、我獨居、交通、繕食（三餐、
    飲料、水果...）-無單據、水電、瓦斯費用「我媽出，因為
    我沒錢」，其前後之陳述有相當之矛盾，則其是否有盡據實
    陳述之義務及聲請清算之誠意，已非屬無疑。
  (二)又債務人主張因憂鬱症，失業，經本院令其補正如附件第五
    項所示之證明文件及釋明，惟債務人亦僅陳述「96年4 月失
    業，因憂鬱症」，而債務人所補正之聲請前2 年薪資帳戶存
    摺影本、扣繳憑單、薪資單僅有金麗科技（大眾銀行）、晶
    豪（臺灣土地銀行）、虹晶科技（台新銀行），然依債務人
    提出之財產及收入狀況說明書三、聲請前兩年內收入觀之，
    債務人於97年3 月即有任職於育恩補習班（且債務人亦主張
    其為國中補習班英文老師），則為何未見補正任何薪資收入
    相關單據或證明文件？又債務人自96年1月29日起至96年4月
    20日任職於金麗科技股份有限公司，每月薪資55,000元，自
    97年3 月任職育恩補習班，每月薪資12,000元，然債務人並
    未釋明為何罹患憂鬱症便無法勝任金麗科技股份有限公司之
    工作？其憂鬱症與工作失業有何因果關係？是否因此而無能
    力負擔？工作能力因而減退？是否為非志願離職？而其於嗣
    後可從事育恩補習班之工作，則其兩者間差異為何？其失業
    與憂鬱症有何關連？皆未據債務人清楚釋明，且再依債務人
    提出之長庚紀念醫院病歷摘要97年8月11日-治療經過「……
    個案皆有規則返診及規則藥物治療，目前狀況穩定……」，
    則債務人本應對於己身之財務、工作狀況、身體情狀，知之
    甚詳，在本院命其據實陳述之前提下，仍為此等不明瞭、不
    完足之陳述，致本院無法判斷其財務狀況及是否有因不可歸
    責於己至履行顯有重大困難之事由存在，聲請人難謂就事案
    之解明已善盡協力義務。
  (三)債務人主張已與美國運通銀行成立債務協商，惟因憂鬱症，
    失業至履行顯有重大困難云云，惟為釐清兩造間協商之情狀
    暨債務人清償之情形，經本院令債務人補正附件第七項所示
    之文件，惟債務人主張債務協商協議書已遺失、各期清償金
    額證明已遺失、需再向銀行申請等語，則難謂債務人有積極
    誠實之態度及債務清理之誠意，以配合法院各項債務清理程
    序進行之協力義務。
四、按清算程序之進行，有賴當事人間之協力配合，本於誠信為
    基礎，形成債務清理之共識，各當事人自兼負有最大的誠實
    協力義務，以使債權人得以獲得公平受償並債務人得有經濟
    生活之重生機會，綜上所述，債務人並無參與清算之誠意，
    逕為本件清算聲請，於法尚有未合，且債務人復未舉證證明
    其於協商成立後，有何不可歸責於債務人之事由，致履行協
    商顯有重大困難，則其聲請清算，顯與前開規定不符，聲請
    清算要件不備，揆諸上開說明，應駁回其清算之聲請，爰裁
    定如主文。
中    華    民    國    97    年    12    月    26    日
              民事第四庭    法      官  余明賢
上為正本係照原本作成
如不服本裁定，應於裁定送達後10日內，以書狀向本院提出抗告
，並繳納抗告費新臺幣1,000 元
中    華    民    國    97    年    12    月    26    日
                            書  記  官  楊勝欽
附件
一、債務人暨受扶養人之最新全戶戶籍謄本「正本」（記事勿省
    略）、受扶養人之財產及收入狀況說明書（參考所附遞狀須
    知），並應檢附95、96年度之國稅局綜合所得稅各類所得資
    料清單及財產歸屬清單，若無謀生能力，其相關證明。
二、債務人現住住居所係何人所有？若係租賃，請附具近2 年之
    租賃契約書暨相關證明資料，又債務人有無與人同居？若有
    則就家計之負擔程度及計算方式（如對水、電、瓦斯... 等
    共同使用部分之支出）。
三、債務人與其他扶養義務人就受扶養人每月實際支出之扶養金
    額為何？（應列明計算方式及檢附相關單據、收據）
四、臚列每月必要支出交通、膳食、水電、電話、瓦斯、醫療、
    稅賦、福利金、扶養、教育等費用支出，並提出明細與證明
    文件。
五、債務人聲請前2 年之薪水帳戶存摺影本、扣繳憑單、薪資單
    （請附具清晰之資料影本），並釋明於何時開始失業暨其原
    因。
六、陳報受扶養人之法定扶養義務人暨附具其最新全戶戶籍謄本
    正本（記事勿省略）並應檢附其95、96年度之國稅局綜合所
    得稅各類所得資料清單及財產歸屬清單，若無謀生能力，其
    相關證明。
七、債務人與美國運通銀行成立債務協商之協議書，並陳報自協
    商成立起至聲請日止，各期清償金額及證明，並註明自何時
    起未能清償。
八、債務人所擁有之房屋及土地座落於何處？現有無人居住其內
    ？是否有租予他人使用？若有則租金收入為何？並附具相關
    證明文件。


司法院資訊處製作；財團法人民間司法改革基金會備份。
